【裁判字號】    92,重上更(一),81
【裁判日期】    921216
【裁判案由】    拆屋還地
【裁判全文】
臺灣高等法院民事判決                          九十二年度重上更(一)字第八一號
    上  訴  人  李才傑即私立大.
    訴訟代理人  賴重堯律師
    被上訴人    國防部聯合勤務總司令部
    法定代理人  高華柱
    訴訟代理人  李志澄律師
    複  代理人  林美伶律師
右當事人間請求拆屋還地等事件，上訴人對於中華民國九十年二月十三日臺灣臺北地
方法院八十九年度重訴字第九一二號第一審判決提起上訴，經最高法院第一次發回更
審，本院於九十二年十二月二日言詞辯論終結，判決如左：
    主      文
原判決關於命上訴人給付民國八十九年五月十九日之利息部分，及該部分假執行之宣
告均廢棄。
其餘上訴駁回。
第二審及發回前第三審訴訟費用均由上訴人負擔。
    事實及理由
一、本件被上訴人主張：坐落台北市○○區○○段三小段五五九〡一地號、面積一０
    七三平方公尺土地（下稱系爭土地），為中華民國所有而由被上訴人管理，緣大
    陳幼稚園原歸軍方列管，國防部於四十九年間指示洽請地方政府接辦幼稚園，大
    陳幼稚園乃連同其他軍眷區之幼稚園共十所洽由當時台北市議會議長張祥傳以「
    台北市軍眷區幼稚園董事會」之名義統一接辦，並於五十年一月十五日由被上訴
    人所屬聯勤台北地區軍眷業務管理處與該董事會訂立協議書，約定自五十年七月
    一日起移由台北市軍眷區幼稚園董事會接辦，並約明如須增（擴）建教室或其他
    教學設施時，需事先徵得聯勤台北地區軍眷業務管理處報奉被上訴人書面同意；
    嗣因幼稚教育法於七十年十一月六日公布施行，各幼稚園應獨立設置董事會，「
    台北市軍眷區幼稚園董事會」乃辦理撤銷，自七十三年七月一日起改由各幼稚園
    自行成立董事會負責，並辦理交接，故就大陳幼稚園而言，「台北市軍眷區幼稚
    園董事會」與被上訴人間之借用關係應由大陳幼稚園董事會承受，被上訴人並非
    同意上訴人個人占有使用系爭土地，是上訴人以其個人名義占有使用系爭土地，
    即屬無權占有。退而言之，如認上訴人繼受「台北市軍眷區幼稚園董事會」與被
    上訴人間之借用關係，而得占有使用系爭土地，其未經被上訴人所屬聯勤台北地
    區軍眷業務管理處報請被上訴人書面同意，即擅自在系爭土地上興建如原判決附
    圖（下稱附圖）Ａ（面積八十八平方公尺）、Ｂ（面積十九平方公尺）所示之鐵
    皮屋，附圖Ｃ（面積九平方公尺）所示之廚房，附圖Ｄ（面積二百四十二平方公
    尺）之二層樓房及附圖Ｅ（面積一百五十五平方公尺）所示之一層房屋，並闢建
    附圖Ｆ（面積五百六十平方公尺）所示之運動場放置運動遊樂設施，亦有違「台
    北市軍眷區幼稚園董事會」與被上訴人所屬聯勤台北地區軍眷業務管理處間之協
    議，自屬違反約定或依物之性質而定之使用方法使用借用物，且被上訴人亦需使
    用系爭土地，被上訴人自得終止借貸契約，上訴人應返還系爭土地。況時空環境
    業已變遷，大陳幼稚園設立之初，用以照顧撤退來台之大陳義胞子女及軍眷子女
    之目的，已不復存在，依民法第四百七十條第一項之規定，上訴人亦應返還系爭
    土地，且應給付按系爭土地申報地價總額年息百分之五計算之五年相當於租金之
    不當得利損害金，爰依無權占有之所有物返還請求權及租賃物返還請求權（選擇
    訴之客觀合併），請求上訴人拆屋還地，及依民法第一百七十九條之規定請求上
    訴人給付相當於租金額之不當得利損害金等語（被上訴人於原審聲明：上訴人應
    將坐落系爭土地上，如附圖所示Ａ部分面積八十八平方公尺、Ｂ部分面積十九平
    方公尺、Ｃ部分面積九平方公尺、Ｄ部分面積二百四十二平方公尺、Ｅ部分面積
    一百五十五平方公尺之建物拆除，將該部分土地暨如附圖所示Ｆ部分面積五百六
    十平方公尺之土地遷讓交還被上訴人；並應給付被上訴人六百零六萬一千五百七
    十九元，及自起訴狀繕本送達翌日起至清償日止，按年息百分之五計算之利息，
    暨自八十九年五月十六日起至遷讓交還前開土地之日止，按月給付被上訴人二十
    四萬七千四百一十元；併願供擔保請准宣告假執行。原審判決：上訴人應將附圖
    所示Ａ、Ｂ、Ｃ、Ｄ、Ｅ部分建物拆除，將該基地連同附圖所示Ｆ部分土地交還
    被上訴人，並應給付被上訴人三百四十八萬九千一百六十元，及自八十九年五月
    十九日起至清償日止，按年息百分之五計算之利息，暨自八十九年五月十六日起
    至遷讓交還前開土地之日止，按月給付被上訴人十四萬八千四百三十二元，且宣
    告准供擔保後得為或免為假執行，而駁回被上訴人其餘之訴及假執行之聲請；上
    訴人就對於其不利部分之判決提起上訴，被上訴人就其敗訴部分，則未聲明不服
    。）。併為答辯聲明：駁回上訴人之上訴。
二、上訴人則以：上訴人依不定期使用借貸關係，有權使用系爭土地，並無被上訴人
    所指無權占用之情形，上訴人使用系爭土地之權源有陸軍第一營產管理所出具之
    土地使用權證明書、陸軍第五０三一營產管理所出具之土地使用權證明書，及系
    爭土地上八九一建號之建物即門牌號碼台北市○○路六七號（整編前為同市○○
    ○路○段一八一號），係合法建築，上訴人並無增加違章建築，亦無停辦情事，
    使用借貸目的迄今未改，更無違反約定或依物之性質而定之方法使用借用物，被
    上訴人不得依民法第四百七十條及同法第四百七十二條第一、二項之規定終止契
    約，上訴人合法占有系爭土地，被上訴人基於物上請求權或租賃物返還請求權請
    求上訴人拆屋還地，併請求上訴人給付不當得利損害金，均無理由等語，資為抗
    辯。併為上訴聲明：(一)原判決不利於上訴人部分廢棄(二)右廢棄部分，被上訴人在
    第一審之訴及假執行之聲請均駁回。
三、(一)按「文書，依其程式及意旨得認作公文書者，推定為真正。」、「私文書應由
      舉證人證其真正。但他造於其真正無爭執者，不在此限。」，民事訴訟法第三
      百五十四條、三百五十七條分別定有明文。本件兩造就卷內國防部、國防部總
      政治部、國防部軍眷服務處台北市軍眷服務所（使用「聯勤台北市軍眷服務所
      」之關防）、聯勤台北地區軍眷業務管理處、陸軍第一營產管理所之令函（文
      號、日期詳如後述）及陸軍第一營產管理所、陸軍第五０三一營產管理所出具
      之土地使用權證明書等公文書之真正，均未爭執，合先指明。
    (二)查系爭土地於八十九年六月二十六日登記分割增加同小段五五九〡二地號之前
      面積為一六二四平方公尺，係於七十三年間由同小段五五九地號土地分割而來
      ，而同小段五五九地號土地於六十八年間實施地籍圖重測前為大安區○○○段
      三三之三０地號，該三三之三０地號土地係於六十年間由同段三三地號分割而
      來，此有台北市松山地政事務所八十九年十一月十三日北市松山地三字第八九
      六一八六九○○○號及台北市大安地政事務所八十九年十一月十七日北市大地
      三字第八九六一五四四九○○號函及所附舊土地登記簿謄本可稽（見原審卷第
      一五八至一六四頁），而上開三三地號土地於四十年二月十五日即登記為國有
      ，此有卷附土地登記簿謄本可稽（見本院卷第九０頁、原審卷第一六一頁）；
      又系爭土地於八十九年六月二十六日登記分割增加同小段五五九〡二地號，則
      系爭土地面積即減縮為一０七三平方公尺，此有卷附土地登記簿謄本二件可稽
      （見原審卷第一六頁、本院卷第九０頁），且為兩造所不爭執，堪信實在。
    (三)被上訴人主張：系爭土地為中華民國所有而由被上訴人所管理，上訴人在系爭
      土地上興建附圖Ａ（面積八十八平方公尺）、Ｂ（面積十九平方公尺）所示之
      鐵皮屋，附圖Ｃ（面積九平方公尺）所示之廚房，附圖Ｄ（面積二百四十二平
      方公尺）之二層樓房及附圖Ｅ（面積一百五十五平方公尺）所示之一層房屋，
      並闢建附圖Ｆ（面積五百六十平方公尺）所示之運動場放置運動遊樂設施，經
      營大陳幼稚園等語，業據提出土地及建物登記簿謄本為證（見原審卷第十六、
      十七頁），且經原審履勘現場，有勘驗筆錄及照片在卷可稽（見原審卷第九十
      六、九十七頁、第一二九至一三三頁），復經原審囑託台北市松山地政事務所
      派員測量，製有複丈成果圖在卷可憑（見原審卷第一○○頁），並為上訴人所
      不爭執，是被上訴人此部分之主張為真正。
四、被上訴人主張：上訴人無權占有系爭土地，縱認上訴人有使用借貸關係，亦因上
    訴人違反使用借貸之約定，而經被上訴人終止使用借賃契約，被上訴人自應返還
    系爭土地及給付不當得利之損害金等語。上訴人則辯稱：上訴人並非無權占有系
    爭土地，而係有不定期使用借貸關係，上訴人並未違反借貸契約之約定，且借貸
    系爭土地經營幼稚園之使用目的，目前持續經營中，被上訴人終止使用借貸契約
    為無效等語。則本件應予審究之爭點，厥為：(一)兩造就系爭土地，是否有不定期
    使用借貸契約關係存在？(二)上訴人有無違反借貸契約所約定之使用方法？(三)上訴
    人應否給付相當於租金之不當得利損害金？經查：
  (一)上訴人與被上訴人間就系爭土地曾有不定期使用借貸契約關係存在：
    (1)大陳幼稚園非上訴人於四十六年間自資創立：
      依上訴人提出國防部總政治部四十七年五月十二日（四七）擇握部一二四四
        號函陸軍供應司令部工兵署，副本抄送聯勤總部及大陳幼稚園載明：「一奉
        交下聯勤總部．．．呈為該部所屬台北六張犁大陳幼稚園園址之營地，已奉
        令撥充訓練基地，該園應即遷讓，惟該園收讀附近軍人子女二百餘名，為免
        影響兒童學業暨謀求軍眷福利計，請就原址附近指撥營（公）地三百坪左右
        以利該園拆遷重建等情。二查該部所稱各節屬實，即請貴署鼎力支持准就該
        園原址附近指撥營（公）地俾其拆遷重建為荷」等語，此有該函在卷可稽（
        見原審卷第三四、二五頁），且為被上訴人所不爭執，則此函（公文書）既
        指明大陳幼稚園係聯勤總部所屬之單位，且基於為免影響軍人子女之學業暨
        謀求軍眷福利計，呈准在原大陳幼稚園園址附近指撥營地三百坪以利大陳幼
        稚園重建之事實，堪信為真實。
      上訴人提出被上訴人所不爭執之國防部於四十七年九月十三日以堅二四九
        ０號函台北市政府副本予大陳幼稚園，內容為：「查台北市大陳幼稚園確係
        四十三年在六張犁建造竹質教室二間四年以來歷受風雨侵蝕，於本年媼妮颱
        風時吹塌，本部已撥款飭該園另行興建並於本年八月由聯勤軍眷服務處派員
        監辦在案」等語，此有該函文（公文書）在卷可稽（見本院前審卷第三四頁
        ），則大陳幼稚園係由國防部撥款飭令興建，並非上訴人自行出資創立甚明
        。
      上訴人提出國防部軍眷服務處台北市軍眷服務所（使用「聯勤台北市軍眷服
        務所」之關防）四十七年十二月二十九日「令」予大陳幼稚園：「一四十七
        年十月一十五日報告一件悉。二該園自行爭取經費八萬五千元經作新建園舍
        之用一節，准予備查。」，此有該令文（公文書）在卷可稽（見本院前審卷
        第三六頁），且為被上訴人所不爭執，則該令文內容並未指明係由上訴人自
        資興建園舍，復依該令文載明「該園自行爭取經費」之文義顯示非由上訴人
        自資籌措興建之費用；又此『令』文復係以上級對下級單位而為發文，顯示
        大陳幼稚園應係被上訴人所轄之單位；倘大陳幼稚園係上訴人私有，非被上
        訴人所轄單位，大陳幼稚園殊無向國防部軍眷服務處台北市軍眷服務所報告
        之必要。況依此令發文時間四十七年十二月二十九日及所載「該園自行爭取
        經費」之內容，核與前開國防部四十七年九月十三日以堅二四九０號函內
        容指明「本部已『撥款』飭該園另行興建．．．在案」，前後二公文書時間
        接績，內容相侔，顯示大陳幼稚園係自行向國防部直接爭取經費，而由國防
        部撥款飭令大陳幼稚園興建，而非由上訴人自行出資興建大陳幼稚園園舍至
        明。大陳幼稚園若確係上訴人自行出資設立，則前開國防部總政治部四十七
        年五月十二日（四七）擇握部一二四四號應無於公文上載明大陳幼稚園係聯
        勤總部所屬單位，且國防部總政治部豈會函請陸軍供應司令部工兵署撥用營
        （公）地予大陳幼稚園無償使用，而圖利上訴人，顯不合吾人一般社會經驗
        事理常情，大陳幼稚園應非上訴人出資設立，殊堪認定。
      依聯勤台北地區軍眷業務管理處承辦「台北市十所幼稚園轉移案」於五十年
        六月間之經過報告書載明：「本處於四十九年九月五日，接奉留守業務署
        ．．．令，轉國防部．．．令『為減輕軍費負擔，各眷區幼稚園洽地方政府
        接辦』之指示。．．．本處台北市共幼稚園十所，分佈於各軍眷區附近．．
        ．結果如次．．．請張議長（祥傳）以『軍眷區幼稚園董事會』董事長之名
        義，分聘．．．為常務董事及董事．．．將台北市十所幼稚園自五十年七月
        一日起，全部發交董事會負責接辦，所屬經費請市府設法編列預算予以支援
        。現十所幼稚園轉移案，已層奉參謀總長．．．核准備查，．．．全部完成
        。．．．由於十所幼稚園之完成轉移，每年可節省經費約四十萬元．．．各
        幼稚園園舍及設備，除．．．大陳．．．基礎較佳外．．．」等情、聯勤台
        北地區留守業務處於八十六年三月三日函台北市議會載明：「本處（原名聯
        勤台北地區軍眷業務管理處）於四十年間列管台北市軍眷區幼稚園若干，時
        因軍費無力負擔，乃於四十九年奉命洽請．．．社團接辦，．．．於五十年
        ，經．．．前議長張祥傳先生以『軍眷區幼稚園董事會』董事長之名義，分
        聘．．．為常務董事及董事，成立『台北市軍眷區幼稚園董事會』，並於同
        年七月一日．．．將．．．大陳．．．等十所幼稚園移轉董事接辦」等語、
        及聯勤台北地區軍眷業務管理處、台北市軍眷區幼稚園董事會並簽署有國軍
        軍眷區幼稚園轉移協議書約定：「將台北市軍眷區．．．大陳．．．等十所
        幼稚園，自五十年七月一日起由台北市軍眷區幼稚園董事會接辦」等情，此
        分別有該報告書、函文及協議書在卷可考（見原審卷第四十、四一、七一、
        七二、七四、七五頁），且兩造就上開三件文書均未爭執，則包含大陳幼稚
        園在內之十所幼稚園移交台北市軍眷區幼稚園董事會接辦，主因在於減輕軍
        費負擔每年約四十萬元，要堪採信。倘大陳幼稚園係上訴人自資設立，即與
        被上訴人無涉，則聯勤台北地區軍眷業務管理處殊無為減輕軍費負擔而將大
        陳幼稚園移交予台北市軍眷區幼稚園董事之理。
      上訴人雖於七十八年三月四日自書「台北市私立大陳幼稚園現址土地資料簡
        報」陳明：「本（大陳幼稚園）園成立於四十六年，當時由於蔣故總統經國
        先生主持大陳島軍民撤退來台．．．李才傑女士響應蔣故總統經國先生指示
        「照顧義胞及其子女」指示，乃自資創辦本園，．．．創辦之初，六張犁地
        區均屬稻田農地，附近居民稀少，僅有大水塘一，廢置乏人管理，此一大水
        塘深達數丈，乃由本園自行僱工由填土興建教室。」等語（見原卷第六七、
        六八頁），但此係上訴人自書（私文書），其目的為租購系爭土地，且與前
        開國防部於四十七年九月十三日以堅二四九０號函（公文書）內容不符，
        殊難徒憑上訴人所自書之簡報，作為有利於上訴人之認定。
      上訴人雖取得台北市政府教育局核發四十八年七月七日北立教（三）字第一
        五七五０號「私立大陳幼稚園」之立案證明，固有上訴人提出之該立案證書
        及證明書各一件為證（見本院卷第三０至三二頁）。但查上訴人所提出五十
        五年六月一日台北市軍眷區幼稚園董事會董事長張祥傳出具之證明：「係由
        台北市軍眷區幼稚園董事會轉報台北市政府准立案在案」（見本院卷第五四
        頁），而在五十年七月一日以前台北市軍眷區幼稚園董事會尚未組成，且在
        五十年七月一日之前張祥傳均未參與大陳幼稚園之各項事務，自無從得知在
        五十年七月一日以前，是否為上訴人籌資興建大陳幼稚園之事實。從而，上
        開張祥傳所證明：「大陳幼稚園所有園舍及各種設備確係由該園主任『李才
        傑』籌資興建」等語，縱令屬實，亦係指五十年七月一日以後之事實，並不
        包含在五十年七月一日以前之情事，殊屬明確。因之，殊無從憑張祥傳出具
        證明書，證明上訴人於四十八年自資籌建大陳幼稚園乙節屬實。又台北市軍
        眷區幼稚園董事會於五十年七月一日始成立並承接含大陳幼稚園在內之十所
        幼稚園，則台北市軍眷區幼稚園董事會董事長張祥傳出具證明書應係在五十
        年七月一日之後，是大陳幼稚園顯無可能於四十八年間即憑台北市軍眷區幼
        稚園董事會董事長張祥傳出具之證明書申請立案登記；況大陳幼稚園若僅係
        受被上訴人行政監督，則上訴人亦未舉證證明向台北市政府教育局聲請核發
        「私立大陳幼稚園」立案證明之前，有向被上訴人報備或經被上訴人同意，
        則上訴人顯係逕自聲請立案證明，（幼稚園教育法七十年始公布）且台北市
        政府教育局就大陳幼稚園立案證明，僅係形式審究，並無實質審查認定係上
        訴人自資設立之權限，殊不得憑此四十八年立案之證明，遽認大陳幼稚園確
        為上訴人自資設立。是上訴人憑此立案證明，仍不足為有利於上訴人之認定
        。此外，復無其他證據足以佐證證明上訴人於四十六年自資設立大陳幼稚園
        ，自不得逕認大陳幼稚園為上訴人自資於四十六年創設，洵屬明確。
    (2)上訴人提出聯勤台北地區軍眷業務管理處於四十九年十二月二十日以有行吏
      （輔）字第一六一八號「令」大陳幼稚園，載明：「一依陸軍第五○三一營產
      管理所副函開（國有財產局台灣北區辦事）『查大陳幼稚園所用土地係六張犁
      三三、三五地號國有土地面積．．．甲，已奉行政院台四九字第字○七七八號
      令附發第一○三號案軍用土地處理通知單核定由本所撥用應請勿處理』等情。
      二希知照。」等語，此有該命令一紙在卷可稽（見原審卷第三十六頁），亦為
      被上訴人所不爭執，則聯勤台北地區軍眷業務管理處亦係以上級機關對下屬機
      關所發之「令」文（公文書）予大陳幼稚園，足以證明大陳幼稚園確係聯勤台
      北地區軍眷業務管理處之所屬，且依此「令」文內容以觀，系爭土地係由陸軍
      第五○三一營產管理所撥用予聯勤台北地區軍眷業務管理處，而非逕撥予大陳
      幼稚園，原因在於斯時大陳幼稚園為被上訴人所屬聯勤台北地區軍眷業務管理
      處所轄，故於大陳幼稚園應拆遷時，遂由聯勤台北地區軍眷業務管理處循機關
      作業程序，向系爭土地當時之管理使用機關請准撥用。因之，陸軍第一營產管
      理所於四十八年五月出具之土地使用權證明書載明：「茲有『聯勤軍眷服務處
      』擬在本市○○○路○段本人所有六張犁段三三地號內面積九七一．三九五平
      方公尺（參佰坪）之土地建築永久式幼稚園，業經本人完全認可，茲為申請營
      造執照特予證明」、及同年月出具之土地使用權證明書亦載明：「茲有『聯勤
      軍眷服務處』擬在本市○○○路○段本人所有六張犁段三三地號內面積五００
      平方公尺（參佰坪）之土地建築永久（另刪除『臨時』二字）式幼稚園，業經
      本人完全認可，茲為申請營造執照特予證明」等語，此有該二紙證明書及所附
      之平面圖二紙在卷可證（見本院卷第九十二至九十四頁），並為兩造所不爭執
      ，則此二件土地使用權證明書均係出具予聯勤台北地區軍眷業務管理處，而非
      出具同意大陳幼稚園建築使用。上開土地使用權證明書核係為申請建築執照之
      目的而出具，且證明書上所謂「永久」或「臨時」式，實應載為永久式房屋或
      教室或辦公室等，係指所欲建築之建物堅固耐用性為可供長期使用或僅供臨時
      使用性質，而非同意使用土地期間為永久或臨時之意。因之，該土地使用權證
      明書載明：「建築永久式幼稚園」，應係指建築可供長期使用之教室或辦公室
      建物之意，並無同意幼稚園永久無償使用之意。足見，系爭土地係撥交被上訴
      人所屬聯勤台北地區軍眷業務管理處，而非逕借貸予上訴人。則被上訴人所屬
      聯勤台北地區軍眷業務管理處於四十九年十二月二十日予大陳幼稚園之有行
      吏（輔）字第一六一八號「令」之目的，僅在於告知大陳幼稚園有關園址所使
      用之土地已由陸軍第五○三一號營產管理所撥用而已，尚難據以認定系爭土地
      業經當時之管理使用機關直接撥交上訴人永久無償借貸使用，應堪認定。
    (3)聯勤台北地區軍眷業務管理處於五十年六月八日函台北市軍眷區幼稚園董事會
      載明：「『一台北市十所幼稚園自五十年七月一日轉移台北市軍眷區幼稚園董
      事會接辦，協議書經奉國防部六月二日（五十）律術字第七三四號令核准備查
      。二轉移各園以七月一日為交接劃分日，經費發至六月三十一日止。』．．．
      茲檢送．．．轉移協議書兩分及各幼稚園交接清冊一全份．．．有關各園園舍
      責接管。」，此有（五十）有行吏（輔）字第０六九八號函及大陳幼稚園移交
      清冊一件（見本院卷第五三頁；原審卷第五十、五一頁）及國防部六月二日（
      五十）律術字第七三四號令（見原審卷第七十頁）在卷可稽；且依五十年一月
      十五日聯勤台北地區軍眷業務管理處、台北市軍眷區幼稚園董事會簽署之國軍
      軍眷區幼稚園轉移協議書之內容：「各園園產及附屬設備（如附交接清冊），
      經地方法院公證後，由聯勤台北地區軍眷業務管理處以無租金方式租借方式撥
      交台北市軍眷區幼稚園董事會使用，聯勤台北地區軍眷業務管理處保留產權。
      ．．．自撥交之日起，有關各園人事、經費、教育、行政、園務設施及園舍修
      繕、設備保養補充等項，悉由台北市軍眷區幼稚園董事會完全負責。」，此有
      該轉移協議書一件可稽（見原審卷第四十、四一頁）；上開三件文書均為兩造
      所不爭執，準此以觀，大陳幼稚園原有之園產為聯勤台北地區軍眷業務管理處
      所有，嗣於五十年七月一日移交台北市軍眷區幼稚園董事會無償借貸使用，且
      嗣後完全由台北市軍眷區幼稚園董事會負責至明。
    (4)幼稚教育法於七十年十一月六日公布施行後，私立幼稚園如對外募捐或班級數
      超過五班者，均應設置董事會或辦理財團法人登記，該法第六條第四款定有明
      文。是以「台北市軍眷區幼稚園董事會」所接辦包含大陳幼稚園在內之十所幼
      稚園，自七十三年七月一日起改由各幼稚園自行成立董事會負責接辦，並辦理
      交接，有「台北市軍眷區幼稚園董事會」七十三年六月二十日（73）幼傳字第
      二０三號函在卷可考（見原審卷第一八０頁），且為兩造所不爭執；而大陳幼
      稚園亦於七十三年七月十日成立大陳幼稚園董事會，並函報台北市政府教育局
      准予備查在案，及台北市軍眷區幼稚園董事會函各幼稚園且副知聯勤總部留守
      業務署：「為依教育法令規定，各自單獨成立董事會，台北市軍眷區幼稚園董
      事會同意撤銷，自七十三年七月一日起，改由各園自行成立董事會負責，．．
      ．各園董事會請即與本董事會辦理交接手續」等情，此有上訴人提出七十三年
      七月二十四日陳傑字第０七七號函、大陳幼稚園第一次董事會紀錄、董事受聘
      同意書、董事會組織規程（見本院卷第三三至四三頁）、台北市政府教育局七
      十三年八月八日北市教三字第四○○七五號函准予備查（見原審卷第一八一頁
      ），台北市軍眷區幼稚園董事會七十三年六月二十日（七三）幼傳字第二０三
      號函（見原審卷第一八０頁）在可稽，並為上訴人所不爭執；而聯勤總部留守
      業務署就台北市軍眷區幼稚園董事會同意撤銷，且自七十三年七月一日起，交
      接由各幼稚園自行成立之董事會負責乙節，被上訴人並未舉證有不同意之證據
      資料；又依幼稚教育法第九條規定：「園長綜理園務」；幼稚教育法施行細則
      第五條第一項第四款規定，幼稚園董事會之職權：董事組織章程之制訂及修訂
      、董事之遴選及解聘、園長之遴選及解聘、園務之發展計畫及報告之審核、基
      金之保管及運用、經費之籌措、預算決算之審核、財務之監督；及同細則第十
      三條準用（七十三年一月十一日公布）私立學校法第三十一條規定（現行法為
      第三十三條第一項）董事長、董事及董事會不得於法定職權外，干預幼稚園行
      政。足見幼稚園之董事會，僅係基於監督立場，幼稚園實際執行者為園長；幼
      稚園之董事會並不得代表幼稚園。因之，上開名為由大陳幼稚園董事會承受，
      實則係由大陳幼稚園園長即被上訴人承受；且台北市軍眷區幼稚園董事會自七
      十四年間張祥傳逝世後，即已終止會務運作，所接辦之十所幼稚園亦各自獨立
      運作，此有台北市議會八十六年三月八日議教字第二三八五號函可稽（見原卷
      第七三頁），則「台北市軍眷區幼稚園董事會」與被上訴人所屬聯勤台北地區
      軍眷業務管理處間，依上開協議書所成立之無償借用關係即由大陳幼稚園承受
      無誤。況台北市軍眷區幼稚園董事會與聯勤台北地區軍眷業務管理處簽署之國
      軍軍眷區幼稚園轉移協議書內容，有約定招收一定比例軍眷子女之院童與收費
      標準及優待軍眷子女之辦法，是聯勤台北地區軍眷業務管理處於五十七年六月
      間調查大陳幼稚園辦理之情形，有就招收院童之軍眷子女比例、及收費標準有
      無依原約定辦理而調查，上訴人並提出招生簡章及軍眷子弟調查表（見本院卷
      第０五、一三一頁）自認目前招收之院童具有軍眷身份者亦有優待，及最近四
      學期招收之軍眷子女比例約為百分之三十左右之事實；又七十三年間台北市軍
      眷區幼稚園董事會與上訴人簽署「大陳幼稚園基地申購權利讓渡書」，係為使
      該園能因應政令變更或將來需申購之目的起見，無條件讓由大陳幼稚園承受，
      此有上訴人提出被上訴人不爭執之該讓渡書乙紙可稽（見原審卷第八二頁）；
      且坐落系爭土地上八九一建號之建物亦係於五十七年十一月十八日由台北市軍
      眷區幼稚園董事會董事長張祥傳出具證明書，而使上訴人登記為所有權人；又
      台北市軍眷區幼稚園董事會函各幼稚園且副知聯勤總部留守業務署：「為依教
      育法令規定，各自單獨成立董事會，台北市軍眷區幼稚園董事會同意撤銷，自
      七十三年七月一日起，改由各園自行成立董事會負責」函（見原審卷第一八０
      頁），且上訴人亦成立董事會，已如前述；互核以觀，自五十年七月一日之後
      ，上訴人與台北市軍眷區幼稚園董事會之往來關係密切，及台北市軍眷區幼稚
      園董事會董事長張祥傳出具證明書予上訴人，而非由聯勤台北地區軍眷業務管
      理處出具證明文件；足見，上訴人明知台北市軍眷區幼稚園董事會與聯勤台北
      地區軍眷業務管理處簽署之國軍軍眷區幼稚園轉移協議書內容，且上訴人係繼
      受台北市軍眷區幼稚園董事會該協議書之權利義務。是上訴人於原審及本院前
      審均自承：上訴人自七十三年七月一日起承受台北市軍眷區幼稚園董事會於五
      十年一月十五日與聯勤台北地區軍眷業務管理處簽署之國軍軍眷區幼稚園轉移
      協議書就大陳幼稚園之權利義務等語（見原審卷第一四一、二０一、二一一頁
      、本院前審卷第五六頁），核屬相符，堪認實在。
    (5)上訴人提出陸軍第五０三一營產管理所於五十二年四月十四日出具之土地使用
      權證明書載明：「茲有『大陳幼稚園』擬在本人所有本市○○○路○段（即本
      市○○○段三三地號內）土地面積一百零八平方公尺（參貳點柒坪）興建教室
      列入營管，業經本人完全認可，茲為申請營造執照特予證明」等語，此有該紙
      證明書及所附之平面圖一紙在卷可證（見本院卷第九五、九六頁），並為被上
      訴人所不爭。足見，陸軍第五０三一營產管理所出具之同意書同意大陳幼稚園
      興建教室，但係載明列入「營產管理」，而非歸屬上訴人所有；且因五十年七
      月一日起，大陳幼稚園即移交台北市軍眷區幼稚園董事會，已非歸屬聯勤台北
      地區軍眷業務管理處所管轄之下級單位，則聯勤台北地區軍眷業務管理處自無
      再基於上級單位立場循機關程序請准核撥土地使用同意書之必要，事屬必然。
      且依上開證明書之附圖比對被上訴人提出上訴人不爭執之按原比例尺（一千二
      百分之一）之地籍圖以觀，此證明書僅同意大陳幼稚園建築面積一百零八平方
      公尺之範圍，係在目前地籍圖上部分為系爭土地及部分在五五九之二地號土地
      上（見本院卷第一三二、一三三、九五頁），而此建築之範圍仍在陸軍第一營
      產管理所四十八年五月出具土地使用權證明書同意建築之範圍內（見本院卷第
      九一至九四頁），並非另外增加大陳幼稚園使用土地之範圍；則依台北市軍眷
      區幼稚園董事會與被上訴人所屬聯勤台北地區軍眷業務管理處簽訂之協議書第
      一條第二款約定：「各園現有園地除原有建築外，乙方（即台北市軍眷區幼稚
      園董事會）不得違章建築，如必須增（擴）建教室或其他教學設施時，需事先
      徵得甲方報奉聯勤總部書面之同意。」等語，有該協議書在卷可憑 (見原審卷
      第四十、四一頁）。因之，依該約定大陳幼稚園意欲於系爭土地上建築，應徵
      得被上訴人之同意，是上開土地使用權證明書即係基此緣由而出具，殊非被上
      訴人另再同意出借系爭土地予大陳幼稚園之意。且此證明書亦無同意大陳幼稚
      園永久無償借貸使用之文義，自不得徒憑此證明書認定上訴人得永久無償借貸
      使用系爭土地至明。
    (6)依五十年七月一日聯勤台北地區軍眷業務管理處、台北市軍眷區幼稚園董事會
      簽署之國軍軍眷區幼稚園轉移協議書並附之交接清冊載明：大陳幼稚園之教育
      二間共二十四坪、辦公室一間二坪、廚房一間一坪、一間二坪、空地一百坪（
      見原審卷五一頁），而五十年間之建物目前均已不存在，此為兩造所不爭之事
      實（見本院卷第七五頁）；又大陳幼稚園曾於五十五年一月二十七日曾發生火
      災，亦有上訴人提出之台灣台北地方法院檢察官五十五年不字第一０二六號不
      起訴處分書可稽（見本院卷第五五、五六頁），而上訴人目前存在系爭土地上
      之建物（二層樓），有所有權狀者為五百七十八點四平方公尺、登記日期為五
      十八年七月八日，此有建物登記謄本可稽（見原審卷第一七頁），顯示此建物
      係於五十八年間興建完成；而上訴人提出被上訴人不爭執之五十六年一月十九
      日五六營（肆）（六）字第００三號營造執造建築面積為四七三點六八平方公
      尺，五十六年八月十七日第一次核准更改設計、同年九月十一日五六使用字第
      一一八一號建築面積為四七三點六八平方公尺，事務所為燕京建築師事務所（
      見原審卷第三八、三九頁），且上訴人所提出燕京建築師事務所五十六年一月
      十三日之設計圖顯示，建築位置約略為附圖所示之Ｄ部分，而建築面積為兩層
      每層為三二五平方公尺（見本院前審卷第四一之一頁），準此以觀，系爭土地
      上目前之建物，顯均非被上訴人撥款興建或屬被上訴人所有，殊屬明確。
    (7)聯勤台北地區軍眷業務管理處、台北市軍眷區幼稚園董事會簽署之國軍軍眷區
      幼稚園轉移協議後，陸軍第一營產管理所為劃撥予特種黨部使用土地之範圍，
      先於五十七年十月十七日函大陳幼稚園訂於同年十月二十九日訂椿；並隨即於
      同年月二十九日經上訴人與特種黨部代表朱學孔、工兵署王蘭宏上尉、國防部
      吳鳳祥上校協商同意按原奉准奉准面積位置劃撥（詳如附圖）完畢，呈報工兵
      署署長，副本抄送特種黨部及大陳幼稚園，此有該所五十七年十月二十二日
      （五七）修仲字第二六四八號函及同年十一月四日（五七）修仲二七七四號呈
      文併附圖在卷可稽（見本院前審卷第六一至六四頁），經比對該該附圖所示上
      訴人用地範圍之位置，仍在四十八年五月土地使用權證明書（指三三地號之三
      百坪土地之證明書）所同意使用範圍之內，且有減縮使用面積。顯見，此次訂
      椿予特種黨部之土地，涉及上訴人原有使用之範圍，經上訴人同意後，上訴人
      使用土地之範圍已有減縮如該函附圖所示之範圍內（且已不包含三五地號土地
      範圍）。是依上開函文以觀，僅在確認上訴人得使用之範圍，而上訴人得使用
      法律上原因，仍係基於前開聯勤台北地區軍眷業務管理處、台北市軍眷區幼稚
      園董事會簽署之國軍軍眷區幼稚園轉移協議書所示之無償使用借貸關係，殊非
      被上訴人另同意出借系爭土地予大陳幼稚園之意，更無同意大陳幼稚園永久無
      償借貸使用之文義，殊無從憑此函文逕以認定上訴人得永久無償使用借貸系爭
      土地，洵堪認定。
    (8)坐落系爭土地上八九一建號之建物即門牌號碼台北市○○路六七號（整編前為
      同市○○○路○段一八一號）所有權第一次登記，係於五十七年十一月十八日
      ，由台北市軍眷區幼稚園董事會董事長張祥傳出具證明書敘明：「一查台北市
      ○○○路三段一八一號本會大陳幼稚園所有園舍及各種設備確係由該園主任『
      李才傑』籌資興建。二該園前由本會轉報台北市政府准立案無訛」，因而以該
      證明核准登記為上訴人所有」，此有台北市松山地政事務所七十八年三月二十
      八日北市松地一字第三四四四號函及建物謄本各一件可稽（見原審卷第七六、
      一七頁），大陳幼稚園原有之園產含建物，均屬聯勤台北地區軍眷業務管理處
      所有，於五十年七月一日轉移台北市軍眷區幼稚園董事會後亦同，但嗣後幼稚
      園之經費由台北市軍眷區幼稚園董事會負責支應，僅欲新建建物時應事先得聯
      勤台北地區軍眷業務管理處同意。依前述聯勤台北地區軍眷業務管理處、台北
      市軍眷區幼稚園董事會簽署之國軍軍眷區幼稚園轉移協議書所附交接清冊，顯
      示並無八九一建號建物在內，亦即八九一建號建物非屬聯勤台北地區軍眷業務
      管理處所有；且兩造均自認五十年以前之原有建物目前均已不存在之事實（見
      本院卷第七五頁），則八九一建號之建物，應係在五十年七月一日聯勤台北地
      區軍眷業務管理處與台北市軍眷區幼稚園董事會交接之後始興建，而興建此八
      九一建號之經費支應（含五十年七月一日以後之經費），究竟由台北市軍眷區
      幼稚園董事會董事或上訴人自行負責支付費用，核已與聯勤台北地區軍眷業務
      管理處無涉，台北市軍眷區幼稚園董事會董事長張祥傳既出具證明書，證明八
      九一建號建物確為上訴人出資興建，則依新建之建物，屬出資之人原始取得所
      有權之法理，八九一建號建物自屬上訴人所有，尚堪認定。至於五十年七月一
      日以前台北市軍眷區幼稚園董事會尚未組成，且在五十年七月一日之前，張祥
      傳均未參與大陳幼稚園之各項事務，自無從得知在五十年七月一日以前，是否
      為上訴人籌資興建大陳幼稚園之事實。從而，上開張祥傳所證明：「大陳幼稚
      園所有園舍及各種設備確係由該園主任『李才傑』籌資興建」等語，自係指五
      十年七月一日以後之事實，並不包含在五十年七月一日以前之情事，殊屬明確
      。因之，無從憑此逕以證明上訴人係自始自資籌建大陳幼稚園，併此敘明。
    (9)上訴人嗣於本院審理中辯稱：台北市軍眷區幼稚園董事會並無權利能力，於五
      十年一月十五日與聯勤台北地區軍眷業務管理處簽署之國軍軍眷區幼稚園轉移
      協議書無效，上訴人並非承受該協議書所示之權利義務等語。查台北市軍眷區
      幼稚園董事會雖名為董事會，實則係成立社團性質之組織，此見兩造均未爭執
      之聯勤台北地區軍眷業務管理處承辦十所幼稚園轉移案經過報告書內載明：「
      請張議長以『軍眷區幼稚園董事會』董事會名義，分聘台北市各政府部門首長
      、軍友社總幹事，暨部分有力市議員，為常務董事及董事．．．」自明（見原
      審卷第七一頁反面），且實質上亦於五十年一月十五日與聯勤台北地區軍眷業
      務管理處簽署協議書內容以觀，就系爭土地成立無償使用借貸關係，且需負責
      支付十家幼稚園之費用，復自五十年七月一日交接後至七十三年七月一日移轉
      各幼稚園止實質存在運作之事實，則台北市軍眷區幼稚園董事會對外關係殊應
      類推適用社團法人之地位。因之，台北市軍眷區幼稚園董事會於五十年一月十
      五日與聯勤台北地區軍眷業務管理處簽署之國軍軍眷區幼稚園轉移協議書自屬
      有效。是上訴人辯稱：台北市軍眷區幼稚園董事會並無權利能力，所簽署之協
      議書無效，上訴人並非承受該協議書所示之權利義務云云，尚乏依據，要不可
      取。
    (10)基上，被上訴人主張：上訴人自七十三年七月一日起承受台北市軍眷區幼稚園
      董事會與聯勤台北地區軍眷業務管理處簽署之國軍軍眷區幼稚園轉移協議書之
      權利義務，而就系爭土地有使用借貸契約關係之事實，要堪認定。
  (二)上訴人違反使用借貸契約所約定之方法使用系爭土地：
    (1)按借用人違反約定或依物之性質而定之方法使用借用物者，貸與人得終止契約
      ，民法第四百七十二條第二款前段定有明文；又「台北市軍眷區幼稚園董事會
      」與被上訴人所屬聯勤台北地區軍眷業務管理處簽訂之協議書第一條第二款亦
      約定：「各園現有園地除原有建築外，乙方（即台北市軍眷區幼稚園董事會）
      不得違章建築，如必須增（擴）建教室或其他教學設施時，需事先徵得甲方報
      奉聯勤總部書面之同意。」等語，有該協議書在卷可憑 (見原審卷第四十、四
      十一頁)。
    (2)被上訴人前所屬聯勤台北地區軍眷業務管理處於五十年七月一日移交「台北市
      軍眷區幼稚園董事會」之大陳幼稚園，僅有面積各十二坪之教室二間、面積二
      坪之辦公室、一坪之廚房、二坪之廁所各一間及空地一百坪，有上訴人所提出
      之大陳幼稚園交接清冊在卷可考（見原審卷第五十、五十一頁）。惟系爭土地
      上，上訴人除興建附圖Ａ（面積八十八平方公尺）、Ｂ（面積十九平方公尺）
      所示之鐵皮屋、附圖Ｃ（面積九平方公尺）所示之廚房、附圖Ｄ（面積二百四
      十二平方公尺）之二層樓房及附圖Ｅ（面積一百五十五平方公尺）所示之一層
      房屋外，並闢建附圖Ｆ（面積五百六十平方公尺）所示之運動場放置運動遊樂
      六、九十七、一二九至一三三頁），且囑託台北市松山地政事務所派員測量，
      有該所複丈成果圖在卷可資參酌（見原審卷第一００頁），顯非被上訴人所屬
      聯勤台北地區軍眷業務管理處於五十年七月一日移交「台北市軍眷區幼稚園董
      事會」接辦時之原有大陳幼稚園建物原貌甚明。
    (3)上訴人辯稱：因木造校舍失火焚燬，伊乃於五十六年間出資委請燕京建築師事
      務所設計施工，將焚燬部分復原，另於附圖所示Ａ、Ｂ、Ｃ、Ｄ、Ｅ部分增建
      校舍，已得系爭土地管理機關同意，且經台北市政府工務局核發營造執照及使
      用執照，非違章建築等語。經查：
      附圖所示Ａ、Ｂ、Ｃ、Ｅ部分之建物，上訴人並未辦理保存登記在案，且無
        建管機關之使用執照、建照執照可據，上訴人更未舉證證明有依被上訴人所
        屬聯勤台北地區軍眷業務管理處與「台北市軍眷區幼稚園董事會」簽訂之協
        議書第一條第二款「如必須增（擴）建教室或其他教學設施，須事先徵得甲
        方（即聯勤台北地區軍眷業務管理處）報奉聯勤總部書面之同意」之約定，
        報請被上訴人書面同意後增（擴）建。上訴人雖提出系爭土地原管理機關陸
        軍第一營產管理所於四十八年五月間出具土地使用權證明書之對象，係被上
        訴人所屬聯勤台北地區軍眷業務管理處，並非同意上訴人使用系爭土地，有
        該證明書在卷可考（見原審卷第五十六頁），至於陸軍第五０三一營產管理
        所於五十二年四月十四日所出具之另紙土地使用權證明書之對象雖係大陳幼
        稚園，惟准予興建之土地面積僅一０八平方公尺（三二．七坪）而已，亦非
        同意上訴人使用系爭土地之全部，復有該證明書在卷可稽（見原審卷第一二
        五頁）；況目前附圖所示之Ａ、Ｂ、Ｃ、Ｅ建物均已非當時所興建之建物，
        此為兩造所不爭執之事實。基上，附圖所示Ａ、Ｂ、Ｃ、Ｅ部分之建物，難
        認有依建築法之規定申請建築，自屬違章建築。則以上訴人執該陸軍第一營
        產管理所於四十八年五月間出具之土地使用權證明書及陸軍第五０三一營產
        管理所於五十二年四月十四日出具之土地使用權同意書，辯稱Ａ、Ｂ、Ｃ、
        Ｅ部分之建物非違章建築云云，即非可採。
      依上訴人所提燕京建築師事務所之設計圖觀之（見本院前審卷第四十一、六
        九頁），係載明新建工程而非修繕工程，五十六年間興建之建物位置，約略
        為附圖Ｄ部分所示之二層樓房，顯非原有建物之位置（約略為附圖Ｅ範圍內
        之部分）。是上訴人此部分所辯將失火焚燬部分復原云云，尚乏依據，要不
        可取。又坐落系爭土地上八九一建號之建物即門牌號碼台北市○○路六七號
        （整編前為同市○○○路○段一八一號），固據上訴人聲請登記在案，此有
        建物謄本可稽（見原審卷第一七頁），且上訴人提出台北市工務局五十六年
        營（肆）（六）字第００三號營造執照及五六年使字第一一八一號使用執照
        為證（見原審卷第三八、三九頁），足以證明係經得被上訴人同意而建築。
        惟依五十六年營（肆）（六）字第００三號營造執照及五六年使字第一一八
        一號使用執照證，均僅載明建築面積共計四七三點六八平方公尺，而與八九
        一建號建物之面積共為五七八點八四平方公尺，及目前附圖Ｄ所示之占用系
        爭土地之面積為二四二平方公尺（係二層建物，則建築面積應為四八四平方
        公尺），均不相符，則上訴人即有擴建之嫌，而此擴建上訴人並未舉證證明
        有經得被上訴人之同意，即屬有違借貸契約之約定。縱令附圖Ｄ所示之部分
        係經得被上訴人之同意而建築，但上訴人既有違約，未經得被上訴人之同意
        而建築附圖所示Ａ、Ｂ、Ｃ、Ｅ之建物，仍屬違約。
      基上，被上訴人主張上訴人未依前開協議書之約定方法使用系爭土地，核屬
        有據。是被上訴人依民法第四百七十二條第二款前段之規定，於八十七年四
        月二十八日以台北長安郵局第六七五號存證信函通知上訴人終止系爭土地之
        借用關係，自屬合法，此有該存證信函在卷可憑（見原審卷第一九五至一九
        八頁），則兩造間之使用借貸關係已不存在，上訴人自屬無權占有系爭土地
        ，洵屬明確。
    (4)被上訴人所屬聯勤台北地區軍眷業務管理處移交「台北市軍眷區幼稚園董事會
      」，再由「台北市軍眷區幼稚園董事會」移交大陳幼稚園之原有建物，目前既
      均已不存在，而系爭土地上附圖Ａ（面積八十八平方公尺）、Ｂ（面積十九平
      方公尺）所示之鐵皮屋、附圖Ｃ（面積九平方公尺）所示之廚房、附圖Ｄ（面
      積二百四十二平方公尺）之二層樓房及附圖Ｅ（面積一百五十五平方公尺）所
      示之一層房屋，並闢建附圖Ｆ（面積五百六十平方公尺）所示之運動場放置運
      動遊樂設施，均係由上訴人興建，已如前述，則上訴人對於附圖所示Ａ、Ｂ、
      Ｃ、Ｄ、Ｅ之建物，均具有事實上處分之權能，是被上訴人於終止兩造間使用
      借貸契約關係後，依民法第七百六十七條之規定，本於國有土地由管理機關行
      使所有權人之物上請求權，請求上訴人將坐落台北市○○區○○段三小段五九
      九〡一地號土地上附圖所示Ａ、Ｂ、Ｃ、Ｄ及Ｅ所示之建物拆除，並將各該占
      用之土地及占用附圖Ｆ所示土地（面積五百六十平方公尺）遷讓交還被上訴人
      ，為有理由，應予准許。
  (三)上訴人於使用借貸契約終止後，仍繼續占有使用系爭土地，應給付被上訴人相當
    於租金額之不當得利損害金：
    (1)按「無法律上之原因而受利益，致他人受損害者，應返還其利益。雖有法律上
      之原因，而其後已不存在者，亦同。」，民法第一百七十九條定有明文。而無
      權占有他人土地，可能獲得相當於租金之利益，為社會通常之觀念（最高法院
      六十一年台上字第一六九五號判例意旨參照）。又土地之租金，以不超過土地
      申報總價額年息百分之十為限，土地法第一百零五條準用同法第九十七條第一
      項定有明文；而土地法第九十七條第一項所謂土地之總價額，依土地法施行法
      第二十五條之規定，土地價額，依法定地價；而法定地價，依土地法第一百四
      十八條規定，係土地所有人依該法之規定所申報之地價，公有土地依平均地權
      條例第二十一條規定，則以公告地價為申報地價。
    (2)查系爭土地為國有土地，自八十六年七月一日至八十九年六月三十一日之公告
      地價為每平方公尺五萬五千三百三十九元，自八十九年七月一日起迄今之公告
      地價為每平方公尺五萬五千七百八十五元，此有公告地價資料表在卷可稽（見
      本院卷第一三０頁）。又系爭土地係位於台北市○○街，環境優雅，上訴人占
      用如附圖Ｄ所示二四二平方公尺部分興建二層鋼筋混凝土造建築，做為教室使
      用，占用如附圖Ｅ一五五平方公尺部分興建一層鋼筋混凝土造建築，做為教室
      使用，占用如附圖所示Ａ、Ｂ部分八八平方公尺及十九平方公尺興建鐵皮屋，
      占用如附圖所示Ｃ九平方公尺部分興建廚房，及占用如附圖所示Ｆ五六○平方
      公尺部分做為運動時使用，合計占用土地之面積（88+19+9+242+155+560=1073
      ）為一千零七十三平方公尺，此經原審履勘現場並製有勘驗筆錄及拍攝之照片
      在卷可憑（見原審卷第九十六、九十七頁、第一二九至一三三頁），並囑託台
      北市松山地政事務所派員測量，製有複丈成果圖可考（見原審卷第一００頁）
      ，本院審酌上訴人占有系爭土地從事幼稚教育、附近繁榮程度及系爭土地利用
      情形等一切情狀，並參酌行政院八十二年四月二十三日台八二財字第一一一五
      三號函核定國有土地出租基地租金率一律按照土地申報地價年息百分之五計算
      租金（見原審卷第二十頁之函件），惟出租基地係供學校作事業目的使用者，
      依前述租金額百分之六十計算，即按土地申報地價百分之三之標準計收國有土
      地出租之租金，認被上訴人所受相當於租金之損害，以按公告地價年息百分之
      三即自八十七年五月一日至八十九年六月三十一日之期間每平方公尺每年一千
      六百六十元（55,339X3%=1,660.小數點以下四捨五入）計算為適當；自八十九
      年七月一日以後每平方公尺每年一千六百七十四元（55,785X3%=1,674.小數點
      以下四捨五入）計算為適當，則系爭土地被占用部分所受相當於租金之損害即
      自八十七年五月一日至八十九年六月三十一日之期間為每年一百七十八萬一千
      一百八十元（1,660X1073=1,781,180）；自八十九年七月一日以後為每年一百
      七十九萬六千二百零二元（1,674X1073=1,796,202）。被上訴人於八十七年四
      月二十八日以台北長安郵局第六七五號存證信函通知上訴人終止系爭土地之借
      用關係，限期上訴人於函到後一個月內結束園務，返還借用物，上訴人於同年
      月二十九日收受上開存證信函，此有該存證信函在卷可稽（見原審卷第一九五
      至一九八頁），復為上訴人所不爭執。是被上訴人自得請求上訴人給付自八十
      七年五月三十日起至八十九年五月十五日止相當於租金額之不當得利損害金三
      百四十八萬九千一百六十一元（1,781,180X(1+350/365) =3,489,161），及自
      八十九年五月十六日起至遷讓交還系爭土地之日止按月給付相當於租金額之不
      當得利損害金十四萬九千六百八十四元（1,796,202/12=149,684），核屬正當
      。惟原審判決上訴人應給付被上訴人自八十七年五月三十日起至八十九年五月
      十五日止相當於租金額之不當得利損害金額為三百四十八萬九千一百六十一元
      ，及自八十九年五月十六日起至遷讓交還系爭土地之日止按月給付相當於租金
      額之不當得利損害金十四萬八千四百三十二元，而駁回被上訴人其餘之請求，
      被上訴人就其敗訴部分並未聲明不服提起上訴，本院自不得就被上訴人未上訴
      部分予以審判（即僅得就上訴人之上訴聲明範圍審判）。因之，被上訴人請求
      上訴人給付自八十七年五月三十日起至八十九年五月十五日止相當於租金額之
      不當得利損害金三百四十八萬九千一百六十一元，及自八十九年五月十六日起
      至遷讓交還系爭土地之日止按月給付相當於租金額之不當得利損害金十四萬八
      千四百三十二元，在上開得請求之範圍內，即屬正當，應予准許。
    (3)按「給付有確定期限者，債務人自期限屆滿時起，負遲延責任。給付無確定期
      限者，債務人於債權人得請求給付時，經其催告而未為給付，自受催告時起，
      負遲延責任。其經債權人起訴而送達訴狀，或依督促程序送達支付命令，或為
      其他相類之行為者，與催告有同一之效力。前項催告定有期限者，債務人自期
      限屆滿時起負遲延責任。」、「遲延之債務，以支付金錢為標的者，債權人得
      請求依法定利率計算之遲延利息。但約定利率較高者，仍從其約定利率。」、
      「應付利息之債務，其利率未經約定，亦無法律可據者，週年利率為百分之五
      。」民法第二百二十九條、第二百三十三條第一項及第二百零三條定有明文。
      是遲延給付，係於有給付金錢之義務且發生遲延時，始應付遲延利息之債務。
      又「除別有規定外，法院不得就當事人未聲明之事項為判決。」民事訴訟法第
      三百八十八條定有明文。查被上訴人請求上訴人應給付自起訴狀送達上訴人之
      翌日起算之法定遲延利息，自屬有據。惟上訴人收受起訴狀繕本日期為八十九
      年五月十九日，此有原審卷第二八頁之送達證書乙紙可稽，是上開不當得利金
      額三百四十八萬九千一百六十一元部分，被上訴人請求自八十九年五月二十日
      起算之法定遲延利息，為有理由，應予准許。至於八十九年五月十九日部分之
      法定遲延利息，被上訴人並未聲明請求，不應判決命上訴人給付。原審未查竟
      判決上訴人應給付八十九年五月十九日之法定遲延利息，揆諸前開說明，尚有
      未洽，併此指明。
五、綜上所述，上訴人本於終止使用借貸契約後之所有物返還請求權及不當得利之法
    律關係，請求上訴人將坐落系爭土地上如附圖所示Ａ部分面積八十八平方公尺、
    Ｂ部分面積十九平方公尺、Ｃ部分面積九平方公尺、Ｄ部分面積二百四十二平方
    公尺、Ｅ部分面積一百五十五平方公尺之建物拆除，並將各該占用之土地及占用
    如附圖所示Ｆ部分面積五百六十平方公尺之土地遷讓交還被上訴人，暨請求上訴
    人給付三百四十八萬九千一百六十一元，及自訴狀繕本送達翌日即八十九年五月
    二十日起至清償日止，按年息百分之五計算之法定遲延利息，並自八十九年五月
    十六日起至遷讓交還前開土地之日止，按月給付被上訴人十四萬八千四百三十二
    元之不當得利金額，為有理由，應予准許。超過上開部分（即八十九年五月十九
    日之利息）所為之請求，為無理由，應予駁回。原審就超過上開法定遲延利息（
    即八十九年五月十九日）部分，為上訴人敗訴之判決，並為假執行之宣告，自有
    未洽；上訴意旨指摘原判決不當，求予廢棄，雖非以此為理由，但原審就此部分
    既為訴外裁判，自仍應認上訴人此部分之上訴，為有理由；就上開（即八十九年
    五月十九日）法定遲延利息及假執行宣告之部分，原審既為訴外裁判，自應由本
    院予以廢棄，且因被上訴人並未就該部分聲明請求，本院爰不另予駁回被上訴人
    此部分之訴。至於上開應准許部分，原審判命上訴人給付，並為假執行之宣告，
    核無違誤，上訴意旨，就此部分，仍執陳詞，指摘原判決不當，求予廢棄，為無
    理由，應駁回上訴人之上訴。
六、本件事證已臻明確，兩造其餘攻擊、防禦方法經審酌後，認與判決結果不生影響
    ，爰不另一一論述；又被上訴人就拆屋還地部分，係以數訴訟標的（無權占有所
    有物返還請求權及租賃物返還請求權），而為單一聲明，核屬選擇訴之合併，原
    審以被上訴人本於無權占有之所有物返還請求權之訴而為判決，且上訴人就拆屋
    還地部分之上訴既為無理由，基於選擇訴之合併之法理，本院自毋庸就被上訴人
    其餘租賃物返還請求權之訴予以審判；另系爭土地為坐落台北市○○區○○段三
    小段五五九〡一地號，此有卷附土地登記謄本可稽，且為兩造所不爭之事實，原
    審判決載為同小段五九九〡一地號，顯係誤載，併此敘明。
七、據上論結，本件上訴一部有理由，一部無理由，依民事訴訟法第四百四十九條第
    一項、第四百五十條、第七十九條，判決如主文。
中      華      民      國    九十二    年      十二    月      十六    日
                              民事第十四庭
                                  審判長法  官  張  劍  男
                                        法  官  彭  昭  芬
                                        法  官  李  行  一
正本係照原本作成。
如不服本判決，應於收受送達後二十日內向本院提出上訴書狀，其未表明上訴理由者
，應於提出上訴後二十日內向本院補提理由書狀（均須按他造當事人之人數附繕本）
上訴時應提出委任律師或具有律師資格之人之委任狀；委任有律師資格者，另應附具
律師資格證書及釋明委任人與受任人有民事訴訟法第四百六十六條之一第一項但書或
第二項（詳附註）所定關係之釋明文書影本。
中      華      民      國    九十二    年     十二     月     十九     日
                                        書記官  黃      愛
附註：
民事訴訟法第四百六十六條之一（第一項、第二項）：
對於第二審判決上訴，上訴人應委任律師為訴訟代理人。但上訴人或其他法定代理人
具有律師資格者，不在此限。
上訴人之配偶、三親等內之血親、二親等內之姻親，或上訴人為法人、中央或地方機
關時，其所屬專任人員具有律師資格並經法院認為適當者，亦得為第三審訴訟代理人
。


司法院資訊處製作；財團法人民間司法改革基金會備份。
